【裁判字號】    89,訴,623
【裁判日期】    890908
【裁判案由】    偽造文書等
【裁判全文】
臺灣桃園地方法院刑事判決                          八十九年度訴字第六二三號
    公  訴  人  臺灣桃園地方法院檢察署檢察官
    被      告  乙○○
    指定辯護人  本院公設辯護人  甲○○
    被      告  丙○○
右列被告等因偽造文書等案件，經檢察官提起公訴（八十九年度偵字第二四二三號）
，本院判決如左：
        主  文
乙○○共同連續行使變造私文書，足以生損害於公眾及他人，累犯，處有期徒刑捌月
；又意圖供行使之用，而偽造有價證券，累犯，處有期徒刑參年肆月；扣案之變造「
賴宇志」汽車駕駛執照上之乙○○照片壹張、借用汽車切結書上偽造之「賴宇志」署
押參枚（均含指印）及發票人賴宇志，發票日、到期日均為中華民國八十九年二月三
日，票號○○六八一五號，面額新臺幣伍拾萬元整之本票壹紙均沒收。應執行有期徒
刑參年拾月；扣案之變造「賴宇志」汽車駕駛執照上之乙○○照片壹張、借用汽車切
結書上偽造之「賴宇志」署押參枚（均含指印）及發票人賴宇志，發票日、到期日均
為中華民國八十九年二月三日，票號○○六八一五號，面額新臺幣伍拾萬元整之本票
壹紙均沒收。
丙○○共同連續行使變造私文書，足以生損害於公眾及他人，處有期徒刑陸月，緩刑
參年。
        事  實
一、乙○○曾於民國八十五年間因過失傷害案件，經臺灣板橋地方法院判處有期徒刑
    三月確定，自八十六年五月十三日開始執行，於八十六年八月十二日執行完畢；
    於八十一年間因竊盜案件，經臺灣台北地方法院判處有期徒刑十月緩刑五年確定
    ，後經撤銷緩刑，自八十六年八月十三日開始接續執行，於八十七年六月十二日
    執行完畢；於八十六年間因違反麻醉藥品管理條例案件，經臺灣板橋地方法院判
    處有期徒刑九月確定，並自八十七年六月十三日接續執行，於八十七年八月十八
    日假釋，而於八十八年二月二日因假釋期滿執行完畢，猶不知惕勵，竟基於變造
    統一發票（私文書）之概括犯意，連續於附表犯罪時間欄所示之日，在其位於臺
    北縣新莊市○○路六五巷一四之四號五樓之住處，將中華民國八十八年九月至十
    月份及十一月至十二月份未中獎之統一發票（原號碼均不詳）各乙紙、六紙（即
    共七紙），以先將原統一發票上面號碼利用美工刀刮除，再用原子筆改為得獎號
    碼後，使用蠟筆在該發票修改部分塗上原號碼顏色之方式，變造成如附表所示當
    月份中獎之統一發票；陳煥鎮獨自變造完畢後，復與其女友丙○○基於意圖為自
    己不法所有，行使變造私文書之概括犯意聯絡，連續於附表所示之時間，至附表
    所示之地點，分持或同時持上開變造統一發票，向附表所示之不知情被害人兌換
    與中獎金額等值之財物，使被害人等誤信為真，陷於錯誤，而先後交付如附表所
    示之財物，足以生損害於如附表所示之被害人及國庫核發統一發票金之正確性
    。
二、乙○○另於八十八年十二月三十一日十八時許，在桃園縣桃園市○○路拾獲賴宇
    志所遺失之汽車駕駛執照後，竟意圖為自己不法之所有，予以侵占入己，復於八
    十九年一月一日，在其上開住處，以換貼照片之方式，變造該駕駛執照，供己持
    用，足以生損害於賴宇志及監理機關對汽車駕駛執照管理之正確性，嗣於八十九
    年二月三日十七時許，持上開變造之駕駛執照，至台北縣新莊市○○路五二八號
    「一信汽車租賃有限公司」（下稱一信公司），向該公司負責人侯秀英行使，以
    承租車號８F-7622自用小客車乙部，而為達偽以「賴宇志」名義，租用該自用小
    客車之目的，乙○○乃以在借用汽車切結書上偽造「賴宇志」之署押三枚（均含
    指印）之方式，偽造該切結書，足以生損害於賴宇志及一信公司，並意圖供行使
    之用，而偽造發票人賴宇志，發票日、到期日均為八十九年二月三日，票號○○
    六八一五號，面額新臺幣伍拾萬元整之本票乙紙，且於偽造完成後，將上開切結
    書及本票均提出交付予侯秀英，以為行使。
三、嗣乙○○與丙○○於附表編號六所示之時間，至編號六所示之地點，同時各持編
    號六所示之變造統一發票，向被害人陳清泉詐得編號六所示之財物後，隨即遭陳
    清泉發覺而報警處理，且在乙○○身上扣得上開變造汽車駕駛執照後，始循線查
    悉上情，並扣得附表編號二至編號六所示之變造統一發票六紙。
四、案經桃園縣警察局龜山分局報請台灣桃園地方法院檢察署檢察官偵查起訴。
        理  由
一、右揭事實迭據被告乙○○於偵審中坦承不諱，核與被害人陳清泉、周克平、陳文
    光、吳永豐、洪志峰、賴宇志及證人即一信公司之負責人侯秀英於警訊、偵查中
    所指述、證述情節均相符，並有被告乙○○變造之統一發票六紙，偽造之借用汽
    車切結書、本票影本各乙紙及被害人陳清泉等出具之贓物認領保管單五紙附卷可
    稽（以上證物附於偵查卷第二十七頁至第三十八頁），此外，復有上開變造之汽
    車駕駛執照扣案為憑，本案事證明確，被告乙○○右揭犯行堪予認定，應依法論
    科。
二、訊據被告丙○○固坦認上開先後二次持變造統一發票前往行使之事實，惟矢口否
    認於行使時即知該統一發票業經被告乙○○變造一情，辯稱：伊遭警查獲後始知
    該統一發票業經變造云云。然查，右揭事實業據如附表所示之被害人等於警訊、
    偵查中指述甚詳，且被告丙○○於警訊及偵查中迭就伊知悉所持以行使之統一發
    票業經被告乙○○變造一情供述明確（見偵查卷第十三頁及第六十三頁）。再參
    以被告丙○○與被告乙○○間既為男女朋友關係，衡以常情，被告乙○○當無事
    前未告知該統一發票業經變造，而使被告丙○○於不知情之情形下即擔冒為警查
    獲違法風險之可能，基此，亦堪認被告等就上開行使變造統一發票犯行，確有犯
    意及行為分擔，雖被告乙○○於本院調查程序中供稱：被告丙○○並不知情云云
    ，然基於其二人之情誼，被告陳煥鎮事後迴謢被告丙○○尚屬人情之常，是認被
    告乙○○上開供述無法據為有利被告丙○○之認定甚明。綜上，被告丙○○所辯
    顯不足採信，此外復有上開變造之統一發票六紙附卷足佐，本案事證明確，被告
    丙○○右揭犯行洵堪認定，亦應依法論科。
三、按統一發票係營業人銷售貨物或勞務予買受人之憑證，屬於私文書之一種；統一
    發票給獎辦法，係為鼓勵買受人向營業人索取統一發票以免漏稅而設。是統一發
    票並不因事後公布中獎得依給獎辦法兌領獎金之偶然事實，變易其私文書之性質
    。被告乙○○先獨自變造上開統一發票後，再與被告丙○○分持或同時持變造之
    統一發票，向各被害人行使，詐得等值物品，影響國庫核發統一發票獎金之正確
    性及被詐領之被害人，足以生損害於公眾及他人，被告二人核係犯刑法第二百十
    六條、第二百十條之行使變造私文書罪，及同法第三百三十九條第一項之詐欺取
    財罪。被告乙○○變造私文書復持以行使，變造私文書之低度應為行使變造私文
    書之高度行為所吸收，不另論罪。再被告乙○○、丙○○就上開連續行使變造私
  文書之犯行，有犯意之聯絡及行為之分擔，均為共同正犯。又被告等先後多次行
    使變造私文書及詐欺犯行，時間緊接，方法相同，各觸犯構成要件相同之罪名，
    顯係基於概括犯意反覆為之，各應依連續犯之規定，以一罪論，並加重其刑。被
    告等行使變造私文書目的均在詐欺取財，所犯上開二罪間有方法、目的之牽連關
    係，均應依牽連犯規定從一較重之行使變造私文書罪處斷。
四、另被告乙○○於右揭時、地侵占被害人賴宇志所遺失之汽車駕駛執照（特種文書
    ），復於變造後持之向被害人一信公司之負責人侯秀英行使，以租用上開自用小
    客車，並偽造借用汽車切結書 (私文書)、本票 (有價證券)各乙紙，足以生損害
    於公眾及他人，核其所為係犯刑法第三百三十七條之侵占遺失物罪，同法第二百
    十六條、第二百十條之行使偽造私文書罪，同法第二百十六條、第二百十二條之
    行使變造特種文書罪及同法第二百零一條第一項之偽造有價證券罪。公訴意旨認
    被告乙○○偽造「賴宇志」署名係行使變造特種文書之階段行為及漏引行使偽造
    私文書罪、偽造有價證券罪法條部分，均尚有未洽。被告乙○○偽造「賴宇志」
    （均含指印）署押於上開借用汽車切結書及本票上之行為，係偽造私文書及有價
    證券之部分行為，均不另論罪。又被告乙○○變造特種文書、偽造私文書後，復
    持以行使，變造特種文書、偽造私文書應為行使變造特種文書、偽造私文書之高
    度行為所吸收；其行使偽造有價證券之低度行為亦為偽造有價證券之高度行為所
    吸收，均不另論罪。被告乙○○所犯上開侵占遺失物罪、行使變造特種文書罪、
    行使偽造私文書罪及偽造有價證券各罪間，均有方法、結果之牽連關係，為牽連
    犯，應從一重偽造有價證券罪處斷。
五、又被告乙○○所犯上開行使變造私文書罪及偽造有價證券罪二罪間，犯意各別，
    罪名互殊，應分論併罰。查被告乙○○曾於八十五年間因過失傷害案件，經臺灣
    板橋地方法院判處有期徒刑三月確定，自八十六年五月十三日開始執行，於八十
    六年八月十二日執行完畢；於八十一年間因竊盜案件，經臺灣台北地方法院判處
    有期徒刑十月緩刑五年確定，後經撤銷緩刑，自八十六年八月十三日開始接續執
    行，於八十七年六月十二日執行完畢；於八十六年間因違反麻醉藥品管理條例案
    件，經臺灣板橋地方法院判處有期徒刑九月確定，並自八十七年六月十三日接續
    執行，於八十七年八月十八日假釋，而於八十八年二月二日因假釋期滿執行完畢
    ，有臺灣高等法院被告全國前案紀錄表及臺灣桃園地方法院檢察署刑案資料查註
    紀錄表各一份在卷可查，其於五年內再犯本件有期徒刑以上之上開各罪（不包括
    最重本刑為罰金刑之侵占遺失物罪），均為累犯，各應依法加重其刑。爰審酌被
    告乙○○犯後坦承犯行，頗具悔意，被告丙○○犯罪時年僅二十歲，且教育程度
    為國中肄業，智識程度尚淺，被告等因一時貪念所詐得財物之價值非鉅及其等所
    犯行為對於國家財政秩序之侵害等一切情狀，各量處如主文所示之刑，並就被告
    乙○○部分定其應執行刑，以資懲儆。末查，被告丙○○前未曾受有期徒刑以上
    刑之宣告，有臺灣高等法院被告全國前案紀錄表及臺灣桃園地方法院檢察署刑案
    資料查註紀錄表各一份在卷足參，因一時失慮，偶罹刑典，經此刑之宣告後，應
    知警惕而無再犯之虞，本院因認暫不執行其刑為當，予以宣告緩刑三年，用啟自
    新。
六、扣案之變造汽車駕駛執照上被告乙○○之照片乙張，係屬被告乙○○所有，且為
    供犯罪所用之物，業據被告乙○○供明在卷，應依刑法第三十八條第一項第二款
    宣告沒收之。另附表編號一至編號六所示之變造統一發票七紙，為供犯罪所用之
物一情，雖業據被告乙○○供承在卷，然該七紙變造統一發票皆業據被告乙○○
    、丙○○提出向附表所示之被害人兌領行使，即已非屬被告乙○○所有之物，是
    以要無法據刑法第三十八條第一項第二款予以宣告沒收，公訴意旨認上開變造之
    統一發票七紙係被告乙○○所有供犯罪所用之物，應依上開規定併予宣告沒收，
    容有誤會。又發票人賴宇志，發票日、到期日均為八十九年二月三日，票號○○
    六八一五號，面額新臺幣伍拾萬元整之本票乙紙應依刑法第二百零五條宣告沒收
    ；而偽造之發票人為賴宇志本票上「賴宇志」之署押（含指印）已連同本票一併
    沒收，不另諭知沒收。公訴意旨漏未論及上開偽造本票之沒收及認該本票上偽造
    之「賴宇志」署押，應依刑法第二百十九條規定宣告沒收部分，亦均未洽。再上
    開借用汽車切結書上偽造之「賴宇志」署押參枚（均含指印），應依刑法第二百
    十九條之規定，不問屬於犯人與否，沒收之；至該借用汽車切結書既經被告乙○
    ○向一信公司負責人侯秀英交付行使，已為一信公司所有之物，並非屬被告乙○
    ○所有，且其性質上亦非違禁物，是尚乏沒收之依據，爰不依法宣告沒收之，併
    此敘明。
據上論斷，應依刑事訴訟法第二百九十九條第一項前段，刑法第二十八條、第五十六
條、第五十五條、第二百十六條、第二百十條、第三百三十九條第一項、第三百三十
七條、第二百十二條、第二百零一條第一項、第二百零五條、第二百十九條、第三十
八條第一項第二款、第四十七條、第七十四條第一款、第五十一條第五款，罰金罰鍰
提高標準條例第一條前段，判決如主文。
本案經檢察官何祖舜到庭執行職務。
中      華      民      國      八十九      年    九    月      八      日
                                臺灣桃園地方法院刑事第二庭
                                      法  官   王美玲
右正本證明與原本無異。
如不服本判決，應於判決送達後十日內向本院提出上訴狀( 應附繕本 )，上訴於
臺灣高等法院。
                                      書記官   陳靜娟
中      華      民      國      八十九      年    九    月      八      日
附論罪科刑依據之法條：
刑法第二百十六條
行使第二百十條至第二百十五條之文書者，依偽造、變造文書或登載不實事項或使登
載不實事項之規定處斷。
刑法第二百十條
偽造、變造私文書，足以生損害於公眾或他人者，處五年以下有期徒刑。
刑法第二百十二條
偽造、變造護照、旅券、免許證、特許證及關於品行、能力、服務或其他相類之證書
、介紹書，足以生損害於公眾或他人者，處一年以下有期徒刑，拘役或三百元以下罰
金。
刑法第三百三十九條第一項
意圖為自己或第三人不法之所有，以詐術使人將本人或第三人之物交付者，處五年以
下有期徒刑、拘役或科或併科一千元（已提高十倍為一萬元）以下罰金。
以前項方法得財產上不法之利益或使第三人得之者，亦同。
刑法第三百三十七條
意圖為自己或第三人不法之所有，而侵占遺失物、漂流物或其他離本人所持有之物者
，處五百元以下罰金。
刑法第二百零一條第一項
意圖供行使之用，而偽造、變造公債票，公司股票或其他有價證券者，處三年以上十
年以下有期徒刑，得併三千元以下罰金。
附表：
┌──┬───┬─────┬───┬────┬──────┬───┬───┐
│編  │行為人│變造中獎號│中獎金│犯罪時間│犯罪地點    │被 害 │詐得財│
│號  │      │碼        │額（新│        │            │ 人   │物    │
│    │      │          │台幣）│        │            │      │      │
├──┼───┼─────┼───┼────┼──────┼───┼───┤
│一  │丙○○│不      詳│一千元│ 八十八 │桃園縣龜山鄉│陳清泉│白長壽│
│    │      │          │      │ 年十二 │山鶯路一五五│      │香煙四│
│    │      │          │      │ 月二十 │號福客多超商│      │條    │
│    │      │          │      │ 八日十 │            │      │      │
│    │      │          │      │ 四時   │            │      │      │
│    │      │          │      │        │            │      │      │
│    │      │          │      │        │            │      │      │
│    │      │          │      │        │            │      │      │
│    │      │          │      │        │            │      │      │
│    │      │          │      │        │            │      │      │
├──┼───┼─────┼───┼────┼──────┼───┼───┤
│二  │乙○○│YP二一七一│四千元│ 八十九 │桃園縣龜山鄉│周克平│電話卡│
│    │      │五六一七  │      │ 年二月 │萬壽路一段九│      │八張  │
│    │      │          │      │ 四日十 │三號全家超商│      │鋒牌香│
│    │      │          │      │ 七時   │            │      │煙一條│
│    │      │          │      │        │            │      │七星牌│
│    │      │          │      │        │            │      │香煙六│
│    │      │          │      │        │            │      │條    │
│    │      │          │      │        │            │      │      │
│    │      │          │      │        │            │      │      │
│    │      │          │      │        │            │      │      │
├──┼───┼─────┼───┼────┼──────┼───┼───┤
│三  │乙○○│YE五七七一│四千元│ 八十九 │台北縣板橋市│陳文光│七星牌│
│    │      │五六一七  │      │ 年二月 │三民路二段八│      │香煙五│
│    │      │          │      │ 五日二 │三號全家超商│      │條    │
│    │      │          │      │ 十二時 │            │      │電話卡│
│  │      │          │      │ (起訴書│            │      │六張  │
│    │      │          │      │誤植為十│            │      │IC電話│
│    │      │          │      │時)     │            │      │卡三張│
│    │      │          │      │        │            │      │      │
│    │      │          │      │        │            │      │      │
├──┼───┼─────┼───┼────┼──────┼───┼───┤
│四  │乙○○│YE五○九三│四千元│ 八十九 │台北縣板橋市│吳永豐│七星牌│
│    │      │○一一八  │      │ 年二月 │雙十路二段一│      │香煙二│
│    │      │          │      │ 五日二 │三八之一號統│      │條    │
│    │      │          │      │ 十一時 │一超商      │      │電話卡│
│    │      │          │      │        │            │      │二二張│
│    │      │          │      │        │            │      │IC電話│
│    │      │          │      │        │            │      │卡五張│
│    ││          │      │        │            │      │      │
│    │      │          │      │        │            │      │      │
├──┼───┼─────┼───┼────┼──────┼───┼───┤
│五  │乙○○│YF一四六一│四千元│ 八十九 │台北縣板橋市│洪志峰│七星牌│
│    │      │五六一七  │      │ 年二月 │雙十路二段二│      │香煙五│
│    │      │          │      │ 六日二 │號全家超商  │      │條    │
│    │      │          │      │ 十二時 │(起訴書誤植 │      │電話卡│
│    │      │          │      │        │為三民路)   │      │一二張│
│    │      │          │      │        │            │      │      │
│    │      │          │      │        │            │      │      │
│    │      │          │      │        │            │      │      │
│    │      │          │      │        │            │      │      │
├──┼───┼─────┼───┼────┼──────┼───┼───┤
│六  │乙○○│YP三六九三│四千元│ 八十九 │桃園縣龜山鄉│陳清泉│花生仁│
│    │      │○一一八  │      │ 年二月 │山鶯路一五五│      │湯禮盒│
│    │      │          │      │ 七日十 │號福客多超商│      │一盒  │
│    │丙○○│YP五二五五│一千元│ 八時   │(起訴書誤植 │      │      │
│    │      │二八五六  │      │        │為一八五號) │      │      │
│    │      │          │      │        │            │      │      │
│    │      │          │      │        │            │      │      │
│    │      │          │      │        │            │      │      │
└──┴───┴─────┴───┴────┴──────┴───┴───┘


司法院資訊處製作；財團法人民間司法改革基金會備份。
